ACORDAO-COMPLETO-2542731

ACÓRDÃO 4478/2022 ATA 29/2022 - SEGUNDA CÂMARA

VISTOS, relatados e discutidos estes autos que tratam de concessão de aposentadoria do Sr. Ronaldo Reis, no cargo de professor adjunto da Universidade Federal de Minas Gerais, submetido à apreciação do Tribunal de Contas da União, para fins de registro, de acordo com o art. 71, inciso III, da Constituição Federal.
ACORDAM os Ministros do Tribunal de Contas da União, reunidos em Sessão da 2ª Câmara, ante as razões expostas pelo Relator, com fulcro no art. 71, incisos III e IX, da Constituição Federal e nos arts. 1º, inciso V, e 39, inciso II, da Lei 8.443/1992, c/c o art. 259, inciso II, do Regimento Interno do TCU, em:
9.1. reconhecer o registro tácito do ato de aposentadoria de interesse do Sr. Ronaldo Reis, em atenção ao Recurso Extraordinário 636.553 decidido pelo Supremo Tribunal Federal;
9.2. restituir os autos à Sefip, para que observe o disposto no subitem 9.2.3 do Acórdão 122/2021-TCU-Plenário; e
9.3. dar ciência desta deliberação ao interessado.

Ato de concessão de aposentadoria em que se detectou a acumulação de aposentadoria de professor em regime de dedicação exclusiva com outra aposentadoria.

Segunda Câmara

Universidade Federal de Minas Gerais.

3. Interessado: Ronaldo Reis (XXX.695.036-XX).

13.1. Ministros presentes: Bruno Dantas (Presidente), Augusto Nardes, Aroldo Cedraz e Antonio Anastasia.
13.2. Ministros-Substitutos presentes: Marcos Bemquerer Costa (Relator) e André Luís de Carvalho.

MARCOS BEMQUERER

Trata-se do ato de concessão de aposentadoria em favor do Sr. Ronaldo Reis, no cargo de professor adjunto da Universidade Federal de Minas Gerais, submetido à apreciação do Tribunal de Contas da União, para fins de registro, de acordo com o art. 71, inciso III, da Constituição Federal.
2.	A Secretaria de Fiscalização de Integridade de Atos e Pagamentos de Pessoal e de Benefícios Sociais - Sefip analisou o processo, concluindo haver irregularidade na concessão, conforme a instrução inserta à peça 8, assim vazada: 
"EXAME TÉCNICO
3. O presente processo foi autuado em cumprimento à determinação proferida no Acórdão 865/2022-TCU-Primeira Câmara, relatado pelo Ministro Benjamin Zymler (peça 3) :
'1.7.1. com a urgência que o caso requer, proceda à imediata autuação e subsequente instrução de todos os atos emitidos em favor do interessado Ronaldo Reis (XXX.695.036-XX) , constantes do Sistema Sisac/e-Pessoal, aferindo, em particular, à vista das informações constantes deste processo, a legitimidade do regime de dedicação exclusiva registrado em ambas as aposentadorias de que o interessado é titular (cargos de Professor Titular e Professor Adjunto) , ficando a unidade técnica, desde já, autorizada a realizar as diligências que entender necessárias; 
1.7.2. acompanhe o andamento da Ação Ordinária 53762.60.2010.4.01.3800, em trâmite no Tribunal Regional Federal da 1ª Região, adotando as providências que entender necessárias, caso haja a reforma da decisão que beneficiou o interessado Ronaldo Reis (XXX.695.036-XX) .'
4. Como ressaltado no mencionado decisum, o interessado possui aposentadorias decorrentes de dois vínculos com a Universidade Federal de Minas Gerais (UFMG) , nos cargos de Professor Titular e Professor Adjunto, ambos em regime de dedicação exclusiva (DE) . O ato ora examinado trata do vínculo 6316274, no cargo de Professor Adjunto.  Registre-se que os demais atos iniciais do interessado, submetidos à análise do TCU via Sisac, constam do TC Processo 003.801/2022-5, tendo recebido proposta de registro tácito por parte desta Unidade Técnica.
5. Conforme o art. 37, inciso XVI, da Constituição Federal de 1988 (CF/88) :
'XVI - é vedada a acumulação remunerada de cargos públicos, exceto, quando houver compatibilidade de horários, observado em qualquer caso o disposto no inciso XI:
a de dois cargos de professor;'    
6. Como se vê, ao prever a possibilidade de acumulação de dois cargos de professor, a CF/88 determina como requisito indispensável a compatibilidade de horários, o que não é possível em dois cargos em regime de DE. 
7. Ademais, o artigo 14, inciso I, do Decreto 94.664/87 veda explicitamente o exercício de outra atividade remunerada pública ou privada pelos servidores submetidos ao regime de DE:
'Art. 14. O Professor da carreira do Magistério Superior será submetido a um dos seguintes regimes de trabalho:
I - dedicação exclusiva, com obrigação de prestar quarenta horas semanais de trabalho em dois turnos diários completos e impedimento do exercício de outra atividade remunerada, pública ou privada;'
8. Assim, a concessão ora examinada deve ser apreciada pela ilegalidade. 
9. Nada obstante, o inativo obteve decisão judicial favorável, não transitada em julgado, no âmbito do processo 0053762.60.2010.4.01.3800, em tramitação no Tribunal Regional Federal da 1ª Região (peça 5) . Assim, em respeito à decisão judicial, não será proposta a supressão dos pagamentos dos proventos. 
10. Contudo, por se tratar de decisão não transitada em julgado, cabe determinação ao órgão de origem para que acompanhe o desfecho da ação judicial supracitada a fim de adotar as devidas providências, com vistas a fazer cessar a acumulação ilegal, caso a decisão seja desconstituída. 
 (...) 
PROPOSTA DE ENCAMINHAMENTO
14. Ante o exposto, com fundamento no art. 71, inciso III, da Constituição Federal, no art. 1º, inciso V, e art. 39, incisos I e II, da Lei 8.443/1992, no art. 260 do Regimento Interno do Tribunal de Contas da União, propõe-se: 
14.1. considerar ILEGAL e recusar registro do ato inicial de aposentadoria de RONALDO REIS do quadro de pessoal da Universidade Federal de Minas Gerais (UFMG) , com base nos arts. 71, inciso III, da Constituição Federal, 1º, inciso V, e 39, inciso II, da Lei 8.443/1992 e 260, § 1º, do Regimento Interno;
14.2. com fulcro no art. 262, caput, do Regimento Interno deste Tribunal, determinar à UFMG que:
14.2.1. acompanhe o deslinde da ação judicial 0053762.60.2010.4.01.3800, em tramitação no Tribunal Regional Federal da 1ª Região, a fim de adotar as devidas providências, com vistas a fazer cessar a acumulação ilegal, em caso de desconstituição da decisão;
14.2.2. dê ciência, no prazo de quinze dias, contados da notificação, do inteiro teor desta deliberação ao interessado;
14.2.3. no prazo de trinta dias, contados da ciência da decisão, envie ao TCU documentos comprobatórios de que o interessado está ciente do julgamento."
3. 	O escalão dirigente da Sefip e o Ministério Público de Contas, representado pela Procuradora-Geral Cristina Machado da Costa e Silva, em substituição ao Procurador Sérgio Ricardo Costa Caribé, alinharam-se ao exame e ao encaminhamento sugeridos pela instrução acima reproduzida (peças 9 e 11) .
	É o Relatório.

não há.

Procuradora-Geral Cristina Machado da Costa e Silva, em substituição ao Procurador Sérgio Ricardo Costa Caribé.

PESSOAL. APOSENTADORIA. CONSTATAÇÃO DE QUE O INTERESSADO JÁ É DETENTOR DE OUTRA APOSENTADORIA DE PROFESSOR, NO REGIME DE DEDICAÇÃO EXCLUSIVA, NA UFMG. DECISÃO LIMINAR PROFERIDA EM AUTOS QUE TRAMITAM NA JUSTIÇA FEDERAL QUE AMPARA A ACUMULAÇÃO DOS PROVENTOS DE APOSENTADORIA ORA QUESTIONADOS. DECURSO DE CINCO ANOS DESDE A ENTRADA DO ATO NO TCU. APLICAÇÃO DA TESE DO "REGISTRO TÁCITO" DEFINIDA PELO SUPREMO TRIBUNAL FEDERAL. REGISTRO DO ATO. CIÊNCIA AO INTERESSADO.

APOSENTADORIA (APOS)

Secretaria de Fiscalização de Integridade de Atos e Pagamentos de Pessoal e de Benefícios Sociais (Sefip).

Cuida-se do ato de concessão inicial de aposentadoria do Sr. Ronaldo Reis, no cargo de professor adjunto da Universidade Federal de Minas Gerais, submetido à apreciação do Tribunal de Contas da União, para fins de registro, de acordo com o art. 71, inciso III, da Constituição Federal.
2.	A Secretaria de Fiscalização de Integridade de Atos e Pagamentos de Pessoal e de Benefícios Sociais - Sefip constatou que o interessado percebe proventos de aposentadoria como professor em regime de dedicação exclusiva cumulativamente com outra aposentadoria.
3.	Nada obstante, informa a unidade técnica que há sentença proferida no processo 0053762- 60.2010.4.01.3800, em trâmite na 18ª Vara Federal da Seção Judiciária de Minas Gerais, tendo sido julgado procedente o pedido liminar ofertado pelo interessado (e outros) ao Poder Judiciário, para determinar que a ré (União) mantivesse a acumulação de aposentadorias, abstendo-se de realizar descontos nos proventos do beneficiário. Os aludidos autos ainda não foram apreciados pelo Tribunal Regional Federal da 1ª Região, não tendo ocorrido o trânsito em julgado.
4.	Em consequência, a secretaria especializada propõe, de forma unânime e com a anuência do MPTCU, a ilegalidade da concessão em tela, com a negativa de registro do ato, sem determinação à entidade de origem para supressão dos pagamentos dos proventos, ante o teor da decisão judicial precitada. 
5.	Conforme ressaltou a Sefip, o interessado possui aposentadorias decorrentes de dois vínculos com a Universidade Federal de Minas Gerais, nos cargos de professor titular e professor adjunto, ambos em regime de dedicação exclusiva. O ato ora examinado trata do vínculo no cargo de professo adjunto, exercido no período de 05/04/1960 a 23/11/1988. O ato de aposentação no cargo de professor titular, ocupado de 1º/07/1960 a 26/04/1990, foi submetido à análise do TCU via Sisac, tendo sido registrado tacitamente, mediante o Acórdão 4361/2022-TCU-Primeira Câmara (relator Min. Weder de Oliveira) .
6.	Em situações como a que ocorre nos presentes autos, esta Corte tem se manifestado no sentido de que:
"em se tratando de proventos de aposentadoria de cargo exercido em regime de dedicação exclusiva, a acumulação com proventos de outro cargo só será lícita se ambos os cargos forem acumuláveis na atividade e tiverem sido exercidos em períodos distintos, haja vista a previsão constitucional de compatibilidade de horários para a acumulação lícita de cargos e a imposição legal no sentido de que o regime de dedicação exclusiva impede o seu titular de exercer outro cargo, emprego ou função no âmbito da administração pública (Acórdão 12363/2020-TCU-Primeira Câmara, rel. Min. Benjamin Zymler; 1.621/2022 - 2ª Câmara, rel. Min. Antonio Anastasia; e 3.235/2022 - 2ª Câmara, rel. Min. Aroldo Cedraz) ".
7. 	No mesmo sentido é a jurisprudência pacífica do Superior Tribunal de Justiça. Senão vejamos:
"PROCESSUAL CIVIL E ADMINISTRATIVO. AGRAVO REGIMENTAL NO AGRAVO EM RECURSO ESPECIAL. PROFESSOR. DEDICAÇÃO EXCLUSIVA. CUMULAÇÃO COM OS PROVENTOS DE APOSENTADORIA ANTERIOR. POSSIBILIDADE.
1. A jurisprudência desta Corte entende ser possível a cumulação de proventos de professor decorrentes dos respectivos cargos em dedicação exclusiva, desde que tenham sido exercidos em períodos distintos pois, nessa hipótese, resta perfeitamente observado o requisito da compatibilidade de horários. Precedentes: AgRg no REsp 992.492/RJ, Rel. Ministro Napoleão Nunes Maia Filho, Quinta Turma, DJe 25/10/2010; REsp 872.503/RO, Rel. Ministra Laurita Vaz, Quinta Turma, DJe 29/11/2010; AgRg no AgRg no REsp 817168/RJ, Rel. Ministro Og Fernandes, Sexta Turma, DJe 3/8/2011.
2. Agravo regimental não provido" (AgRg no AREsp 548537, rel. Min. Benedito Gonçalves, Primeira Turma, DJe 5/3/2015) .
8.	Dessa forma, uma vez que os cargos de professor foram exercidos concomitantemente pelo Sr. Ronaldo Reis, não restando observada a compatibilidade de horários, estaria inclinado a acompanhar os pareceres uniformes exarados nos autos, no sentido de considerar ilegal a presente concessão de aposentadoria, com a negativa de registro do ato correspondente.
 9.	Nada obstante, verifico que o ato de concessão em análise ingressou nesta Casa de Contas, originariamente, em 07/11/2014 (peça 6, p. 1 e 4) , apresentando lapso temporal superior a cinco anos entre a disponibilização da aposentadoria ao Tribunal e o exame por parte desta Corte. 
10.	Lembro que o STF fixou, nos autos do RE 636.553/RS (com repercussão geral) , o prazo de cinco anos para que o TCU registrasse os atos de concessão inicial de aposentadoria, reforma ou pensão, após o qual serão considerados "tacitamente registrados".
11. 	Sobre o tema, o Plenário desta Casa, por meio do Acórdão 122/2021 (rel. min. Walton Alencar Rodrigues) , decidiu: 
"9.2. ordenar à Segecex que, em conjunto com a Sefip:
 (...)  
9.2.2. identifique, entre os atos constantes da base de dados do Sistema de Apreciação e Registro de Atos de Admissão e Concessões (Sisac) e ou do Sistema de Atos de Pessoal (e-pessoal) pendentes de julgamento, aqueles que, à luz da decisão exarada pelo STF no Recurso Extraordinário 636.553/RS, devem ser considerados tacitamente registrados; 
9.2.3. identifique, entre os atos selecionados segundo o critério acima, aqueles que contenham algum tipo de ilegalidade e cujos prazos para revisão de ofício encontram-se em curso, adotando medidas sistematizadas para que sejam, com a maior brevidade possível, submetidos aos procedimentos de revisão de ofício, com fulcro no art. 54 da Lei 9.784/1999, c/c o art. 260, § 2º, do Regimento Interno do TCU;"
12. 	Em consequência, deve-se aplicar o entendimento acima indicado a este processo para considerar tacitamente registrado o ato de aposentadoria em questão, determinando à Sefip que observe o disposto no subitem 9.2.3 do Acórdão 122/2021-TCU-Plenário, acerca da possibilidade de interpor revisão de ofício.
		Ante o exposto, manifesto-me por que seja adotada a deliberação que ora submeto a este Colegiado.
TCU, Sala das Sessões, em 23 de agosto de 2022.
MARCOS BEMQUERER COSTA 
Relator